臺灣高等法院臺南分院刑事判決
110年度上易字第461號
上  訴  人  
即  被  告  張義明
選任辯護人  查名邦律師
            高亦昀律師
上列上訴人因竊佔案件，不服臺灣臺南地方法院109年度訴字第1
258號中華民國110年4月21日第一審判決（起訴案號：臺灣臺南
地方檢察署108年度營偵字第1031號），提起上訴，本院判決如
下：
    主  文
上訴駁回。
    事  實
一、張義明明知臺南市○○區○○○段000地號土地（下稱本案土地）
    係其與其他共有人6人共有，其應有部分為9分之2，且本案
    土地並無分管協議，竟未徵得其他共有人之同意，意圖為自
    己不法之利益，以每年租金新臺幣（下同）13萬元之代價，
    將應有部分9分之2之本案土地未特定出租位置出租予張克禮
    （所涉違反廢棄物清理法已由原審審結），租期自民國106
    年11月1日至109年10月31日，以此方式竊佔本案土地（惟無
    證據證明張義明知悉張克禮承租本案土地之目的係用於非法
    清理廢棄物）。嗣經行政院環境保護署環境督察總隊南區環
    境督察大隊會同警方於106年11月6日，前往本案土地督察而
    查獲。。　　
二、案經內政部警政署保安警察第七總隊第三大隊報告臺灣臺南
    地方檢察署檢察官偵查起訴。
    理  由
一、訊據被告雖坦承其為本案土地共有人，應有部分為9分之2，
    本案土地並無分管契約，其未經其他共有人同意，將本案土
    地出租予同案被告張克禮之事實，惟矢口否認有何竊佔犯行
    ，辯稱：本案土地應有部分9分之2是我經由法院拍賣取得，
    我不認識其他共有人，也沒有跟其他共有人簽立分管契約，
    不知道出租本案土地我的應有部分須經其他共有人同意云云
    。
二、經查：
　㈠被告為本案土地共有人，應有部分為9分之2，本案土地並無
    分管契約，其未經其他共有人同意，以每年租金13萬元之代
    價，將應有部分9分之2之本案土地未特定出租位置出租予同
    案被告張克禮，租期自106年11月1日至109年10月31日等事
    實，為被告於原審及本院審理時坦承不諱（原審卷第151頁
    ，本院卷第88頁），核與同案被告張克禮於警詢、偵查中之
    證述情節相符，並有農地代耕契約書（警卷第75至76頁）、
    張克禮之106年11月3日切結書（警卷第77頁）、本案土地之
    地籍圖查詢資料（警卷第275至277頁）、本案土地之土地建
    物查詢資料（警卷第279至280頁）在卷可參，上開事實，首
    堪認定。
　㈡按各共有人按其應有部分，對於共有物之全部雖有使用收益
    之權，惟共有人對共有物「特定部分」之使用收益，仍須徵
    得他共有人全體之同意，非謂共有人得對共有物之全部或任
    何一部有自由使用收益之權利。共有權係抽象存在於共有物
    之全部，並非有具體之特定部分，因此共有人若未得全體共
    有人之同意擅自佔用，亦應構成竊佔罪，與應有部分之比例
    無關（司法院83年廳刑一字第7568號研討結果、最高法院84
    年度台非字第181號、第382號、第413號判決意旨參照）。
    故刑法第320條第2項之竊佔罪，所謂竊佔「他人」的不動產
    ，包括行為人與他人「共有」的不動產而言，是若共有人間
    並未訂定分管契約以約定得使用共有物之特定部分，於未經
    全體共有人同意之情形下，任一共有人擅自佔用一部或全部
    共有物而為使用、收益，自仍應構成竊佔罪。
　㈢查被告於106年5月間因拍賣取得本案土地應有部分9分之2一
    節，有土地建物查詢資料在卷可參（警卷第279至280頁）；
    且其於原審及本院審理自承：我在出租本案土地給張克禮前
    就知道我對本案土地之所有權不是百分之百，我的權利範圍
    是9分之2，但是沒有特定地點，我租給張克禮也沒有約定特
    定位置供其使用等語（原審卷第273頁，本院卷第88頁），
    顯見被告取得本案土地應有部分時，即已知悉本案土地為其
    與其他共有人所共有，非為其一人單獨所有。又被告於原審
    審理供稱：我除了本案土地外，另有數十筆土地，其中有部
    分土地是共有狀態，我在出租本案土地前，有去臺南市白河
    地政事務所查土地謄本，並問地政人員本案土地有無分管協
    議，地政人員回答沒有分管協議，我出租本案土地前沒有聯
    絡其他共有人，有些共有人在臺南、高雄等地，我不知道共
    有人是誰，本案土地很難使用，因為是低窪地區，下雨會淹
    水，（你出租土地給張克禮後，有無指定他使用該土地的哪
    個部分？）因為其他地方都是樹木，只有一塊只長草比較好
    整理，他們看一看也只有那一塊可以使用，其他地方都是大
    樹，不好整理，張克禮有用圍籬將該部分土地的東側、南側
    圍起來等語（原審卷第273至276頁）。參以張義明自陳教育
    程度為○○畢業，曾任○○○○泰國廠總經理（警卷第57至58頁）
    。是以，依張義明之學識程度、社會經歷、共有土地之經驗
    ，及其在出租土地前知道應先向地政機關查詢有無分管協議
    等情，堪認其清楚知悉共有人對共有物特定部分之使用收益
    ，須徵得其他共有人同意，始得為之。惟其明知本案土地共
    有人間無分管協議，仍在未徵得其他共有人同意之情況下，
    擅自將本案土地出租，任由承租人使用容易整理之部分，其
    有竊佔之犯意及為自己不法利益之意圖，至為明確。被告辯
    稱其出租本案土地前，不知出租共有土地應有部分須經其他
    共有人同意等語，顯屬臨訟卸責之詞，尚非可採。
　㈣況刑法第320條第2項之竊佔罪，係以行為人意圖為自己或第
    三人不法之利益，而竊佔他人之不動產，為其構成要件。竊
    佔不動產須有不法利益之意圖，而基於不法佔有使用之故意
    ，並有不法佔有使用之行為，該不法利益，固不必至不法所
    有之程度，惟仍必須行為人有擅自佔有使用以獲利之意思始
    可；而其不法佔有使用，必須破壞原佔有支配關係，而建立
    新佔有支配關係，將該不動產置於自己實力支配之下；是其
    竊佔行為應於己力支配他人不動產之時完成，與竊盜罪係將
    他人支配下之動產移置於自己支配下而完成者，並無二致（
    最高法院25年度上字第7374號判決意旨參照）。又由於不動
    產與動產本質之不同，不動產之新佔有支配關係須具有「繼
    續性」及「排他性」，始足當之。蓋不動產無法移動，其持
    有關係之破壞與建立並不明顯；非有「繼續性」，難以知悉
    其係繼續使用或一時利用；非有「排他性」，無從得悉係佔
    為己用或與他人共同利用。查被告於原審及本院已供稱其出
    租本案土地「長草」之平坦位置，且時間上已因同案被告張
    克禮整地架設圍籬堆置廢棄物後遭警查獲，足見被告就此已
    符合繼續性、排他性之要件，其顯已排除他共有人之使用至
    明。
  ㈤綜上所述，本案事證明確，被告上開竊佔犯行，堪以認定，
    應依法論科。
三、論罪科刑：
  ㈠新舊法比較：
　　按竊佔罪為即成犯，竊佔行為完成時犯罪即成立，之後繼續
    竊佔乃狀態之繼續，而非行為之繼續，此與繼續犯之犯罪完
    成須繼續至行為終了時為止不同。是被告於106年10月11日
    將本案土地出租時，竊佔罪已經成立。則被告行為後，刑法
    第320條業於108年5月29日修正公布，自同月31日生效。修
    正前該條第1、2項規定：「（第1項）意圖為自己或第三人
    不法之所有，而竊取他人之動產者，為竊盜罪，處5年以下
    有期徒刑、拘役或（銀元）5百元以下罰金。（第2項）意圖
    為自己或第三人不法之利益，而竊佔他人之不動產者，依前
    項之規定處斷。」修正後則規定：「（第1項）意圖為自己
    或第三人不法之所有，而竊取他人之動產者，為竊盜罪，處
    5年以下有期徒刑、拘役或（新臺幣）50萬元以下罰金。（
    第2項）意圖為自己或第三人不法之利益，而竊佔他人之不
    動產者，依前項之規定處斷」，是修正後提高罰金刑之刑度
    ，經比較修正前、後之規定，修正後之規定未較有利張義明
    ，依刑法第2條第1項前段之規定，應適用其行為時即修正前
    刑法第320條第2項之規定論處。
　㈡核被告所為，係犯修正前刑法第320條第2項之竊佔罪。
四、駁回上訴之理由：
  ㈠原審以被告竊佔罪證明確，適用上開規定，並審酌被告為圖
    一己私利，未經其他共有人同意，擅自出租本案土地，行為
    實屬不該；並考量被告坦承客觀行為，否認主觀犯意；自陳
    教育程度為○○畢業，已退休，無人需其扶養（原審卷第277
    至278頁）等一切情狀，量處有期徒刑4月，並諭知易科罰金
    之折算標準。並說明：被告於偵查供稱：我出租本案土地給
    張克禮，有向張克禮收取租金13萬元、保證金5萬元（合計1
    8萬元），後來我請張克禮將廢棄物在3個月內清除完畢，張
    克禮有簽立切結書，因為他沒有辦法繼續承租，張克禮有向
    我拿回租金，分別拿了9萬元、6萬元（合計15萬元）等語（
    警卷第60至61頁）。且觀之張克禮所簽立之切結書，確有記
    載張克禮已領回9萬元、6萬元（警卷第77頁）。是被告本案
    犯罪所得為3萬元（計算式：18萬元－15萬元＝3萬元），並未
    扣案，應依刑法第38條之1第1項前段、第3項之規定宣告沒
    收，於全部或一部不能沒收或不宜執行沒收時，追徵其價額
    。本院經核原審認事用法並無違誤，量刑亦屬妥適，應予維
    持。
  ㈡被告仍執上開陳詞，否認犯罪，提起上訴，惟依前開說明，
    被告未得其他共有人同意，擅自將無分管契約之共有土地出
    租，有繼續性及排他性，顯已該當竊佔犯行無誤；其提出臺
    灣高等法院108年度上易字第118號判決為其有利之認定，然
    該判決主旨在於該案被告之主觀犯意，與本案有所不同，尚
    難比附援引而為被告有利之認定。是被告提起上訴，指摘原
    審判決違誤，為無理由，應予駁回。
據上論斷，應依刑事訴訟法第368 條，判決如主文。
本案經檢察官陳昆廷提起公訴，檢察官謝錫和到庭執行職務。
中　　華　　民　　國　 110　　年　　10　　月　　28　　日
                    刑事第五庭  審判長法  官  蔡廷宜
                                      法  官  蔡川富
                                      法  官  翁世容
以上正本證明與原本無異。
不得上訴。
　　　　　　　　　　　　　　　　　　　書記官  顏惠華
中　　華　　民　　國　　110 　年　　10　　月　　28　　日
附錄本案論罪科刑法條：
修正前中華民國刑法第320條
意圖為自己或第三人不法之所有，而竊取他人之動產者，為竊盜
罪，處五年以下有期徒刑、拘役或五百元以下罰金。
意圖為自己或第三人不法之利益，而竊佔他人之不動產者，依前
項之規定處斷。
前二項之未遂犯罰之。